【裁判字號】    94,訴,780
【裁判日期】    950126
【裁判案由】    土石採取
【裁判全文】
高雄高等行政法院判決
                                     94年度訴字第00780號
                              .
原      告  甲○○
訴訟代理人  鄭世賢律師
被      告  臺南縣政府
代  表  人  乙○○縣長
訴訟代理人  丁○○
上列當事人間因土石採取事件，原告不服經濟部中華民國94年8
月22日經訴字第09406133510號訴願決定，提起行政訴訟。本院
判決如下：
    主  文
原告之訴駁回。
訴訟費用由原告負擔。
    事  實
甲、事實概要：
    緣原告未經許可，擅自在台南縣東山鄉○○段大庄小段352-
    3地號土地（下稱系爭土地）採取土石外運，經台南縣警察
    局白河分局於民國（下同）93年12月3日15時40分許查獲，
    移送被告審理結果，以原告違反土石採取法第3條規定，依
    同法第36條規定，以94年3月14日府工水字第0940052011號
    處分書，裁處原告新台幣（下同）100萬元之罰鍰，並限94
    年4月17日前辦理整復及清除其設施；原告不服，提起訴願
    ，經遭決定駁回；遂提起本件行政訴訟。
乙、兩造聲明：
一、原告聲明求為判決：
  (一)訴願決定及原處分均撤銷。
  (二)訴訟費用由被告負擔。
二、被告聲明求為判決：
  (一)原告之訴駁回。
  (二)訴訟費用由原告負擔。
丙、兩造主張之理由：
一、原告起訴意旨略謂：
  (一)緣93年5月25日艾利颱風侵台，挾帶超大豪雨，並引入西南
    氣流，造成台灣中南部多處山區道路崩塌。坐落台南縣東山
    鄉○○段大庄小段352-3地號土地西側產業道路，因逢艾利
    颱風之豪大雨，致其上方土石大量崩落路面，致無法通行，
    經原告向台南縣東山鄉大客村村長朱朝文通報上情，後原告
    於93年12月3日自行僱工搶修並清運該產業道路上之土石，
    上開情節顯符土石採取法第3條第l項第4款之無庸取得土石
    採取許可之行為。又查，上述產業道路因上方土石崩落，經
    原告通報於當地里長及里幹事，政府依法應儘速派員搶修，
    然政府竟自93年8月25日至同年12月遲遲未為搶修，而原告
    眼見其所有之林地上果樹（柳丁）已逢採收期，設若未自行
    僱工處理搶通，恐其林地及鄰地之果樹（柳丁）因貨車無法
    進出而無法採收，並進而造成鉅大損害，遂自行僱用機具搶
    通該產業道路，並將崩落之土方移置鄰近土地堆放。
  (二)次查，台南縣警察局白河分局東山分駐所員警於93年12月3
    日至上揭土地，發現原告僱用司機丙○○，先以挖土機將土
    方挖放至拼裝車，再將之載運至台南縣東山鄉○○段1696號
    土地置放，該員警並當場拍照，而訴願決定書即依該卷附現
    場照片判斷，認「當時路旁雖有泥濘，但主要道路路面並未
    遭土石阻絕，尚可供一般車輛通行，而非如訴願人所述該產
    業道路因颱風侵襲導致土石崩落無法通行。．．．」（詳見
    訴願決定書第3頁）。惟查，原告僱用司機丙○○整修路面
    土石，丙○○係將路面之土石先行清除，以利載運土石之拼
    裝車通行，而該員警至現場拍照時，丙○○已將該路面之土
    方清除完畢；又設若原告僅將該道路路面土石清除，而路邊
    山壁崩落之大量土石不一併清除者，則再逢大雨沖刷，亦會
    造成土石再度崩落至路面，故丙○○遂將偏離主要道路鄰地
    之崩落土石一併清除，以防止嗣後再有土石崩落至路面之情
    事發生，94年海棠颱風侵襲台灣，中南部（含系爭土地之山
    區）亦發生大雨及土石崩落至路面之情事，而本件系爭道路
    路面僅該段未有土石崩落至路面之情形，其餘路段路面大多
    為路面上方土石掩埋，故而原告僱用司機丙○○整地之行為
    ，顯然有利於該道路之水土保持，並致該段道路上方之土地
    未崩落。
二、被告答辯意旨略謂：
  (一)原告主張：因93年8月25日「艾利颱風」來襲導致台南縣東
    山鄉○○段大庄小段352-3地號土地西側之產業道路上方土
    石崩落，造成該產業道路無法通行，原告向當地里長及里幹
    事通報請其修復，惟至93年12月仍未搶修，因適逢柳丁採收
    期，若未自行雇工處理搶通，恐其土地及鄰地果樹無法採收
    將造成其損失，遂自行雇工搶修該產業道路，並稱依土石採
    取法第3條第1項第4款「因天災事變緊急搶修公共工程所需
    者」無須取得土石採取許可云云；惟查，原告於台南縣白河
    分局查獲時之調查筆錄並未有上開說明，且本件開挖時距「
    艾利颱風」已數個月，亦非公共工程，並不符合土石採取法
    第3條第1項第4款「因天災事變緊急搶修公共工程所需者」
    之規定，且查該款係搶救因天然災害所造成之公共工程時，
    需有土石方作為搶修之用，與本件性質全然無關；原告未經
    申請許可，其進行開挖取土外運之行為，自不能視為合法。
  (二)原告另主張若路邊山壁崩落之大量土石若不一併清除，則再
    逢大雨沖刷會造成土石崩落至地面，故僱請怪手司機丙○○
    將偏離主要道路鄰地之崩落土石一併清除，以防止嗣後再有
    土石崩落至路面之情事發生。並以94年海棠颱風為例，證明
    系爭道路僅該段未有土石崩落之路面之情形，其餘路段路面
    大多為路面上方土石掩埋，故而原告僱用司機丙○○整地之
    行為，顯然有利於該道路之水土保持云云。經查，山坡地已
    崩落之土石是否會再次因大雨崩落至路面，應由水土保持專
    業機構加以認定，並非原告自行認定後，即可擅自僱用司機
    挖掘崩落之土石，況且依現地照片研判，怪手開挖偏離主要
    道路範圍甚多，實難認定就此即可改善該道路之水土保持。
    縱然原告欲自行僱工挖掘土石以避免土石再次遇大雨崩落至
    路面，亦須依土石採取法第3條規定取得土石採取許可後，
    方可採取土石，然本件原告並未依法取得土石採取許可，其
    行為自不能認為合法。
    理  由
一、按「採取土石，應依本法取得土石採取許可。但下列情形，
    不在此限﹕1、採取少量土石供自用者。2、實施整地及工程
    就地取材者。3、礦案權者在礦區內採取同一礦床共生之土
    石者。4、因天災事變緊急搶修公共工所需者。5、政府機關
    辦理重要工程所需者。」「未經許可採取土石者，處新台幣
    100萬元以上500萬元以下罰鍰，直轄市、縣（市）主管機關
    並得限期令其辦理整復及清除其設施，屆期仍未遵行者，按
    日連續處新台幣10萬元以上100萬元以下罰鍰至遵行為止，
    並沒入其設施或機具。必要時，得由直轄市、縣（市）主管
    機關代為整復及清除其設施﹔其費用，由行為人負擔。」土
    石採取法第3條第1項、第36條定有明文。
二、本件原告未經許可，於93年12月3日擅自在台南縣東山鄉○
    ○段大庄小段352-3地號土地採取土石外運，經台南縣警察
    局白河分局查獲，移送被告審理，被告審核結果，以原告違
    反土石採取法第3條規定，依同法第36條規定，以94年3月14
    日府工水字第0940052011號處分書，裁處原告100萬元之罰
    鍰，並限94年4月17日前辦理整復及清除其設施等情，有現
    場照片、台南縣警察局白河分局東山派出所不可歸責事由調
    查筆錄及處分書附於原處分卷可稽，且經兩造分別陳明在卷
    ，洵堪信實。
三、原告所爭執者厥為因颱風挾帶豪雨，造成系爭土地西側產業
    道路上方土石大量崩落路面，致無法通行，於報知村長後，
    乃於前揭時地自行僱工搶修並清運該產業道路上之土石，顯
    符土石採取法第3條第l項第4款之無庸取得土石採取許可之
    行為。又設若原告僅將該道路路面土石清除，而路邊山壁崩
    落之大量土石不一併清除者，則再逢大雨沖刷，亦會造成土
    石再度崩落至路面，故丙○○遂將偏離主要道路鄰地之崩落
    土石一併清除，以防止嗣後再有土石崩落至路面之情事發生
    云云；惟查：
  (一)原告未經許可於前揭時地僱工挖取土石並予外運之事實，為
    原告所不爭，即原告於警訊時亦稱：「（問：你在台南縣東
    山鄉○○段大庄小段352之3地號上，作何工程？）因該地勢
    土壤滑落，我請丙○○．．．用挖土機挖土方到我的拼裝車
    將土方載運至台南縣東山鄉○○段1696號空地放置。」「（
    問：你在該台南縣東山鄉○○段大庄小段352之3地號上雇請
    丙○○挖土，有無向主管機關申請許可？）我沒有申請許可
    。」「（問：你為何要載運土方至該台南縣東山鄉○○段16
    96號？挖土方作何用途？）該地勢土壤滑落影響出路，所以
    我才將土方載運台南縣東山鄉○○段1696號空地放。我先放
    置在該地，以後有用到再取用。」等語（詳原處分卷第7頁
    、第8頁），足見原告確有未經申請採取土石之行為。次查
    原告於上開時地挖取土石，距93年8月25日發生之「艾利颱
    風」已數個月，且該項工程亦非公共工程，核與土石採取法
    第3條第1項第4款「因天災事變緊急搶修公共工程所需者」
    規定要件，並不相符，且該條款係規定因緊急搶修天災事變
    之公共工程時，如需用土石時，得不用事先取得許可，逕行
    採取土石；本件既非屬公共工程，自無該條款適用。是原告
    主張其前揭行為，係符合土石採取法第3條第l項第4款之無
    庸取得土石採取許可之行為云云，並不可採。
  (二)再參諸現場照片（詳原處分卷第24～25頁），怪手開挖位置
    偏離主要道路，且挖掘土石深入山坡地，形成凹陷，並將土
    石翻鬆，顯非僅在修復產業道路，以利通行，亦非在改善該
    道路之水土保持而已，證人丙○○證雖稱：「我們是清除路
    面，因為山崩的關係，要整理路面的話，怪手必須要開到斜
    坡上。」云云，要與常情有違，並不可採。再依其被查獲現
    場土石之現狀，於雨水降臨時，反而會讓土石流失滑向產業
    道路，造成道路泥濘，阻礙通行，益見原告所為非僅為搶修
    產業道路而已。況且，縱原告主張自行僱工挖掘土石以避免
    土石再次遇大雨崩落至路面為可採，然依土石採取法第3條
    規定，仍須取得土石採取許可後，方可採取土石，原告並未
    依法取得土石採取許可，逕自採取土石並予外運，違章情節
    至明。
四、綜上所述，原告前揭主張既不可採，則原告未經許可，擅自
    於系爭土地採取土石外運，被告以原告違反土石採取法第3
    條規定，依同法第36條規定，以94年3月14日府工水字第094
    0052011號處分書，裁處原告100萬元之罰鍰，並限94年4月1
    7日前辦理整復及清除其設施，並無不合；訴願決定予以維
    持，亦無違誤；原告起訴意旨求為均予撤銷，為無理由，應
    予駁回。又本件事證已臻明確，原告請求勘驗現場，並傳訊
    村長朱朝文及使用該道路之農民蘇振民，本院認無必要，附
    此敘明。
據上論結，本件原告之訴為無理由，爰依行政訴訟法第195條第
1項後段、第98條第3項前段，判決如主文。
中    華    民    國    95    年     1    月   26     日
                  第二庭審判長法  官  江幸垠
                              法  官  簡慧娟
                              法  官  戴見草
以上正本係照原本作成。
如不服本判決，應於判決送達後20日內向本院提出上訴書狀，其
未表明上訴理由者，應於提起上訴後20日內向本院提出上訴理由
書（須按對造人數附繕本）；如於本判決宣示或公告後送達前提
起上訴者，應於判決送達後20日內補提上訴理由書（須附繕本）
。未表明上訴理由者，逕以裁定駁回。
提起上訴應預繳送達用雙掛號郵票7份（每份34元）。
中    華    民    國    95    年     1    月   26     日
                              書記官  蔡玫芳


司法院資訊處製作；財團法人民間司法改革基金會備份。
